【裁判字號】    99,台上,1668
【裁判日期】    990909
【裁判案由】    請求分配剩餘財產
【裁判全文】
最高法院民事判決            九十九年度台上字第一六六八號
上  訴  人  甲○○
訴訟代理人  丁俊文律師
被 上訴 人  乙○○
訴訟代理人  郭睦萱律師
上列當事人間請求分配剩餘財產事件，上訴人對於中華民國九十
九年四月二十七日台灣高等法院第二審更審判決（九十八年度家
上更(一)字第五號），提起上訴，本院判決如下：
    主  文
原判決除假執行部分外廢棄，發回台灣高等法院。
    理  由
本件上訴人主張：兩造原係夫妻，被上訴人於民國九十年十一月
十五日提起離婚之訴，經法院判准兩造離婚，已於九十二年十月
十六日確定。伊自得依民法第一千零三十條之一規定，就兩造各
有如原判決附表一之（一）（二）欄（下稱附表一之（一）（二
）欄）所示財產，請求分配雙方剩餘財產之差額。除原法院前已
判決被上訴人應給付之金額外，求為命被上訴人再給付新台幣（
下同）四百七十四萬四千九百三十一元及自訴狀繕本送達翌日（
即九十四年十月二十六日）起加付法定遲延利息之判決（上訴人
原請求五百萬元之本息，其中超過前述金額本息即二十五萬五千
零六十九元本息部分，業經更審前原法院以九十六年度家上字第
一九五號判決上訴人勝訴確定）。
被上訴人則以：伊於離婚時，剩餘財產固如附表一之（一）欄編
號一至四號所示之存款及原判決附表二（下稱附表二）所示之股
票，惟其中伊繼承自母親所留之遺產現金一百八十一萬三千七百
十九元，及坐落台北市○○街房地（下稱系爭不動產）出售所得
價金七百二十三萬五千元，依法應予扣除不得列入分配。另編號
五號所示美商花旗商業銀行股份有限公司（即合併前華僑商業銀
行股份有限公司）之活期存款帳戶（下稱系爭帳戶）係伊借予訴
外人徐裕健使用，該帳戶內存款亦不應列入伊之剩餘財產。上訴
人重複計算伊八十九年度及九十年度所持有之股票（編號六號）
，該股票更非伊之實際剩餘財產。此外，伊並無上訴人所稱處分
婚後財產四百三十二萬六千六百九十八元（編號七號），以減少
上訴人對於剩餘財產分配額之情事等語，資為抗辯。
原審就上訴人請求四百七十四萬四千九百三十一元本息部分，全
部為不利於上訴人之判決。即其中一部分，係將第一審判決原命
被上訴人給付（二百五十二萬六千七百六十五元本息）除已確定
部分（二十五萬五千零六十九元本息）外予以廢棄，改判駁回上
訴人該部分之訴（即駁回上訴人二百二十七萬一千六百九十六元
本息之訴）（按：原判決當事人欄將「上訴人」乙○○誤為「被
上訴人」，其主文欄第一項所載「原判決（第一審判決）除確定
部分外廢棄」，亦係「原判決（第一審判決）命上訴人乙○○為
給付除已確定部分外廢棄」之誤。）；另一部分，則仍維持第一
審所為上訴人敗訴之判決，駁回其上訴（即駁回上訴人其餘請求
二百四十七萬三千二百三十五元本息部分。），係以：兩造於七
十一年十一月二十六日結婚，被上訴人於九十年十一月十五日提
起離婚之訴，經歷審法院判准兩造離婚已於九十二年十月十六日
確定。則雙方對於以九十年十一月十五日被上訴人提起離婚之訴
時為兩造剩餘財產分配之時點。而於斯時上訴人有附表一之（二
）欄所示財產（計十六萬九千一百二十元），被上訴人有附表一
之（一）欄編號一至四號之銀行存款。以及被上訴人之母蔣培英
於八十九年四月十二日死亡時，留有遺產現金一百八十一萬三千
七百十九元及系爭不動產，嗣經被上訴人於九十年七月二十四日
將該不動產出售等情，既不爭執，即應於計算被上訴人之剩餘財
產時，將其所繼承之現金一百八十一萬三千七百十九元及出售系
爭不動產所得中之二百萬元，自其存款中扣除。另系爭帳戶係被
上訴人借予訴外人徐裕健使用，其內存款並非被上訴人所有，經
徐裕健證述無訛，且比對該帳戶之匯款申請書、取款憑條上之簽
名，均與被上訴人之筆跡不符，堪認該存款亦不應列入被上訴人
之剩餘財產。再以九十年十一月十五日之統計資料為準，清算被
上訴人之持有股數，其所持有之股票及其價值詳如附表二所示。
因被上訴人於婚姻關係存續中曾依序向中國國際商業銀行（合併
後改名為兆豐銀行）、亞太銀行（合併後改名為復華銀行，現又
更名為元大銀行）借款二百三十萬元、一百萬元，嗣後分別以前
開遺產中之一百四十萬元、九十三萬六千二百四十七元清償，依
民法第一千零三十條之一第一項及第一千零三十條之二第一項、
第二項規定，於計算兩造剩餘財產分配時，應將之納為被上訴人
於婚姻關係存續中所負之債務。至於被上訴人於九十年一月二十
日匯款四十七萬三千二百九十七元予訴外人鄭鶴子，經查係清償
鄭鶴子之女陳曉英借款予被上訴人繳納遺產稅之用，連同被上訴
人於八十六年十一月至九十年五月間多次匯款予其他人，合計四
百三十二萬六千六百九十八元，均屬正常使用財產，非為減少剩
餘財產，而處分婚後財產之行為。綜上，被上訴人應列入分配之
剩餘財產僅有三萬一千九百十四元，而上訴人則為十六萬九千一
百二十元。經核算後，每人得分配之剩餘財產本為十萬零五百十
七元，被上訴人即無庸對上訴人給付任何差額。從而，上訴人請
求被上訴人再給付四百七十四萬四千九百三十一元之本息，並非
有據，不應准許等詞，為其判斷之基礎。
查上訴人於事實審已否認系爭帳戶係被上訴人借予訴外人徐裕健
使用，並聲請調閱被上訴人分別於八十八年七月十五日、同年月
二十日自第一商業銀行股份有限公司、永豐商業銀行股份有限公
司匯入五十萬元及八十八萬元之匯款資料，原審因誤填日期及金
額，致各該銀行函復查無匯款資料後，上訴人復聲請續行函查（
見原審家上字卷第二宗一二七頁、一三八至一四一頁、一五五頁
，原審家上更（一）字卷二七頁、三三頁、四九頁），惟原審仍
未依前次本院發回意旨詳為調查認定，遽行判決，已嫌速斷。況
系爭帳戶內之各該款項倘非由被上訴人匯入，但其利息如一向由
被上訴人領取，或被上訴人有委任徐裕健領款之行為，能否單憑
取款憑條等件上之簽名，與被上訴人之筆跡不符，即認系爭帳戶
係被上訴人借予徐裕健使用？亦待釐清。其次，上訴人一再主張
被上訴人於九十年一月二十日匯款四十七萬三千二百九十七元予
訴外人鄭鶴子，係為減少剩餘財產，而處分婚後財產之行為等語
，並提出台灣高等法院九十一年度家上字第一三一號民事判決及
台灣台北地方法院檢察署檢察官九十一年度偵字第二三一○九號
不起訴處分書各一件為證，參諸鄭鶴子曾於各該案件中證稱：「
不曾看過被上訴人（即本件被上訴人）。」「我是收到傳票後問
女兒（即陳曉英）乙○○（即被上訴人）是何人。」各等語（見
一審卷第一宗三○頁、原審家上字卷第二宗一二一頁），似見鄭
鶴子與被上訴人實不相識。苟原審所認定被上訴人匯款四十七萬
三千二百九十七元予鄭鶴子，係清償鄭鶴子之女陳曉英借款予被
上訴人繳納遺產稅之用等事實係屬無訛，即見被上訴人係向訴外
人陳曉英借款。則被上訴人竟不還款予陳曉英，反匯款予與其不
相識之陳曉英之母鄭鶴子，是否無悖於經驗法則？原審未詳加研
求，所為不利上訴人之判斷，非無再事斟酌之餘地。上訴論旨，
指摘原判決為不當，求予廢棄，非無理由。
據上論結，本件上訴為有理由。依民事訴訟法第四百七十七條第
一項、第四百七十八條第二項，判決如主文。
中    華    民    國  九十九  年    九    月    九    日
                      最高法院民事第三庭
                          審判長法官  蘇  茂  秋
                                法官  李  慧  兒
                                法官  王  仁  貴
                                法官  陳  國  禎
                                法官  陳  重  瑜
本件正本證明與原本無異
                                      書  記  官
中    華    民    國  九十九  年    九    月  二十一  日
                                                      Ｑ

司法院資訊處製作；財團法人民間司法改革基金會備份。
